【裁判字號】    91,自,900
【裁判日期】    920829
【裁判案由】    偽造有價證券
【裁判全文】
臺灣臺北地方法院刑事判決                          九十一年度自字第九００號
    自  訴  人  松景科技股份有限公司
    代  表  人  辛○○
    代  理  人  蔡文彬律師
                張亞婷律師
    被      告  丙○○  男  四.
                丁○○  男  四.
    共      同
    選任辯護人  蔡明和律師
右列被告等因偽造有價證券案件，經自訴人提起自訴，本院判決如左：
    主  文
丁○○無罪。
丙○○自訴不受理。
    理  由
一、自訴意旨略以：自訴人松景科技股份有限公司自民國九十年八月起即陸續與瀚風
    科技工業有限公司（下稱瀚風公司）有生意往來，初期因與瀚風公司間往來之金
    額不大，雙方乃約定當自訴人將貨運到瀚風公司時，由瀚風公司開具三十天之期
    票予自訴人公司。嗣後瀚風公司副總經理即被告丁○○請求自訴人公司之業務承
    辦人子○○增加購買貨物之額度，經子○○向自訴人公司反應後，乃要求瀚風公
    司以出具本票之方式增加擔保，被告丁○○經與瀚風公司實際負責人即被告丙○○商量之後，答應自訴人公司之提議，即交付面額新臺幣（下同）三千萬元之本
    票予自訴人，自訴人在取得該本票之後，即增加瀚風公司之額度，惟最後瀚風公
    司竟無力支付自訴人貨款高達壹仟餘萬元。自訴人於瀚風公司交付之支票退票之
    後，即以該本票向包括甲○○在內之發票人聲請本票裁定，豈料甲○○於接獲法
    院核發之裁定後竟提出抗告，主張該本票並非其親簽，而係第三人冒名簽發，伊
    不應負發票人之責任云云；抑有進者，甲○○前述本票係非其親簽亦未授權他人
    簽名之主張，於自訴人另案對於甲○○提出之詐欺自訴中竟遭法院採信，並據此
    而為甲○○無罪之判決。倘甲○○之抗辯可採，顯示係有人冒名簽發上開本票，
    而據當時與瀚風公司業務往來之業務員子○○之證詞，交付本票予子○○之人為
    被告丁○○，而瀚風公司早於九十年四月間起即轉由被告丙○○經營，被告丙○○亦曾實際與自訴人公司洽談業務，則偽造該三千萬元本票者，應即為被告丙○○、丁○○二人。
二、丁○○無罪部分：
（一）按犯罪事實應依證據認定之，無證據不得推定其犯罪事實；又不能證明被告犯
      罪者，應諭知無罪之判決，刑事訴訟法第一百五十四條、第三百零一條第一項
      分別定有明文。又自訴人之指訴目的乃欲使被告受刑事追訴，其指訴內容是否
      為真實，理應慎重查明，不得僅憑自訴人之片面指訴，即為不利被告之認定。
      且按刑事訴訟法上所謂認定犯罪事實之證據，係指足以認定被告確有犯罪行為
      之積極證據而言，該項證據自須適合於被告犯罪事實之認定，始得採為斷罪資
      料。且認定不利於被告之事實，須依積極證據，苟積極證據不足為不利於被告
      事實之認定時，即應為有利於被告之認定，更不必有何有利之證據。如未能發
      現相當證據，或證據不足以證明，自不能以推測或擬制之方法，以為裁判之基
      礎。又刑事訴訟上證明之資料，無論其為直接或間接證據，均須達於通常一般
      之人均不致有所懷疑，而得確信其為真實之程度，始得據為有罪之認定，若其
      關於被告是否犯罪之證明未能達此程度，而有合理性懷疑之存在，致使無從形
      成有罪之確信，即不得遽為不利被告之認定，此分別有最高法院二十九年上字
      第三一○五號、三十年上字第八一六號、四十年臺上字第八六號、七十六年臺
      上字第四九八六號判例可資參照。
（二）自訴人松景科技股份有限公司認被告丁○○涉有偽造有價證券罪嫌，無非係以
      甲○○於另案中之辯詞、三千萬元之本票一張、甲○○之民事抗告狀、本院九
      十一年度自字第四四九號刑事判決、暨甲○○將印章交予被告丙○○保管、瀚
      風公司大小章須由被告丙○○同意始能用印、將三千萬元本票交還予自訴人業
      務員子○○者係被告丁○○等事實為據。訊據被告丁○○堅詞否認涉有自訴人
      所指之偽造有價證券犯行，辯稱：伊擔任瀚風公司業務部門主管，故上簽呈予
      總經理丙○○批示是否簽發三千萬元擔保本票予自訴人，簽呈由秘書處轉呈予
      丙○○批示後，後續簽發本票之作業伊無置喙餘地，伊並無簽發本票及用印之
      權，且三千萬本票係由瀚風公司秘書交回予自訴人公司之子○○，伊亦未經手
      等語。
（三）經查：
    １證人甲○○於遭自訴人自訴詐欺案件中始終辯稱因將瀚風公司經營權轉讓予被
      告丙○○，又未及辦理公司負責人變更登記，故將瀚風公司大小章交予被告丙○○保管使用，然未同意丙○○以其個人名義共同簽發三千萬元本票予自訴人
      等語，此有本院九十一年度自字第四四九號刑事判決（見本院卷第十一至十四
      頁）及該案件上訴後之臺灣高等法院九十二年二月十三日訊問筆錄附卷可稽（
      見本院卷第一０二至一０五頁、一五九至一六五頁）。證人即瀚風公司秘書戊○○亦證述瀚風公司簽發擔保本票時，公司發票人的小章與甲○○個人發票人
      印章不會一樣，因為公司大小章都放在公司，沒有拿給在台碩公司工作的甲○○等語（見本院九十二年三月三日訊問筆錄第六、十一頁），核與證人即前瀚
      風公司總經理己○○證述情節相符（見本院九十二年一月二十七日訊問筆錄第
      七頁）；然揆諸自訴人提出之三千萬元本票第二發票人「甲○○」之印文，顯
      然與第一發票人瀚風公司小章「甲○○」之印文相同，而第二發票人「甲○○
      」之簽名，又與卷附甲○○在臺灣高等法院庭訊後之簽名（見本院卷第一０五
      、一六四頁）暨其自承簽發予玉山銀行之本票上簽名（見本院卷第一二五頁）
      顯然不同，證人即瀚風公司股東兼特別助理乙○○、台碩公司員工癸○○等人
      亦均到院證述該「甲○○」簽名非洪注漢之筆跡（見本院九十二年一月二十七
      日訊問筆錄第十三頁、九十二年七月十五日訊問筆錄第三頁），足證該紙三千
      萬元本票上第二發票人「甲○○」部分，應非甲○○親簽用印，且其亦未授權
      他人簽名蓋印其上，該第二發票人甲○○之簽名用印應係偽造盜蓋者無訛。
    ２惟查，證人即瀚風公司秘書戊○○於本院調查時結稱：我任職瀚風公司期間，
      曾經送過擔保本票給被告二人簽核，一般送簽呈時，會將空白擔保本票附在後
      面，由總經理丙○○在簽呈上批准後簽名並書寫日期，總經理丙○○、副總經
      理丁○○不會在擔保本票上簽名，因為他們不是公司登記負責人或股東，所以
      他們不需要在擔保本票上簽名，擔保本票上公司發票人部分，是於丙○○批准
      簽呈後，由秘書室填寫後蓋公司大小章，之後再拿給乙○○股東兼特別助理簽
      個人發票人部分，登記負責人甲○○個人發票人部分，則由秘書處交給業務部
      的彭建銘轉交給在台碩公司工作的甲○○簽名：：，本票發票人簽名、用印完
      成之後，不會再回秘書處，所以不會再送給被告二人過目：：，丙○○授權的
      部分只限於公司發票人部分，甲○○部分，因為要由業務部轉交其簽名用印，
      故公司發票人小章部分與甲○○個人發票人的印文應該不同，甲○○自己有一
      個私人印章：：，廠商是將簽署好的本票拿回去後，再打電話到公司找乙○○
      ，和乙○○約時間確認他是不是共同發票人，甲○○的部分，業務部門的人會
      請廠商打電話到台碩公司和甲○○約時間確認：：，丁○○擔任副總，他要寫
      擔保本票的簽呈，以前慣例都是負責人甲○○和股東乙○○簽擔保本票，所以
      我們都以此慣例來做，沒有就個案特別決策何人擔任本票發票人的情形，簽呈
      內容不會提到由何人擔任共同發票人，大概只會提到何公司因何原因需要簽發
      擔保本票等語在卷（見本院九十二年三月三日訊問筆錄）。
    ３另證人同係瀚風公司秘書壬○○則到院結稱：秘書要處理公司簽發擔保本票之
      事，處理好後轉交業務部，由業務部請廠商來領取，有時秘書亦會直接交本票
      給廠商，並請他們對保，製作好本票後，不會再給總經理、副總經理過目，瀚
      風公司通常由登記負責人或是公司股東擔任本票發票人，是由廠商自己聯絡本
      票上所載發票人作對保的動作，瀚風公司登記負責人是甲○○，實際負責人是
      丙○○，公司大小章是丙○○保管，本票要用印時，印章是由丙○○交給秘書
      ，丙○○如沒有交給秘書，秘書不可能拿到印章用印，擔保本票上發票人的簽
      名、地址，通常由秘書或業務助理填寫，但事先必須上簽呈，由丙○○批准後
      才可以填寫，甲○○也曾擔任過瀚風公司其他本票發票人，是請業務部或廠商
      找甲○○本人對保，由他親自簽名，公司大小章，放在公司保險箱內，只有丙○○有保險箱鑰匙，有時丙○○外出洽公一整天不在時，會把鑰匙交給秘書，
      一般簽呈上不會寫由何人擔保本票發票人，秘書交擔保本票給業務部門時，其
      他個人發票人部分不一定已經簽名，有時候股東會先簽，有時候是沒簽，本票
      交給廠商前，如果發票人已簽名，也會要求廠商事後對保，如果很緊急的話，
      秘書或其他公司人員，會幫發票人代填發票人年籍資料，讓廠商方便找人對保
      ，公司大小章有可能是丙○○交付蓋印，也有可能是丙○○外出前就交給秘書
      ，由秘書自己拿出來蓋，但是我在丙○○外出時，我都會跟他電話聯絡，得到
      授權後才會動公司大小章，丁○○要上簽呈，經總經理批准後才可以使用公司
      大小章，簽呈批准後，一般來講，不會由主管丁○○來繕寫擔保本票或用印，
      但對保及交付本票給廠商部分，我就不清楚，我們都把本票交給業務部的人等
      語（見本院九十二年六月二十七日訊問筆錄）。
    ４被告丙○○亦供述：丁○○應該有上本案簽呈給我，簽呈內容大約是自訴人要
      求簽發本票需要用印，請我核示是否簽發，簽呈內並沒有提到用誰的印，後來
      決定何人用印，丁○○沒有參與等語明確（見本院九十二年一月二十七日訊問
      筆錄第十四、十五頁）。
    ５由證人戊○○、壬○○上開證詞及被告丙○○之供述可知瀚風公司簽發擔保本
      票予廠商之流程，係由業務部門人員上簽呈載明瀚風公司因何原因需要簽發擔
      保本票予何廠商，由被告丁○○層轉予被告丙○○批示，或由業務部門主管即
      被告丁○○直接上簽呈予被告丙○○批示後，再由被告丙○○將批准後之簽呈
      、空白擔保本票、連同公司大小章交予秘書處，由秘書繕寫瀚風公司發票人部
      分之公司名稱、負責人姓名、聯絡電話、統一編號、發票地址等資料，並依被
      告丙○○之指示蓋印公司大小章於擔保本票上；至於其他共同發票人部分，一
      般係由公司登記負責人甲○○、股東乙○○等人擔任，然均須經由其等本人親
      自簽名用印，甲○○因不在瀚風公司工作，是須由業務部門人員與之聯繫交付
      擔保本票供其簽名用印，且甲○○多以其自行保管之個人私章用印，而不以瀚
      風公司之小章用印，本票受款人即各該廠商或於乙○○、甲○○簽發擔保本票
      時派員當場對保，或於其等簽發擔保本票後，再與之聯繫確認是否同意擔任本
      票共同發票人。是被告丁○○辯稱伊僅上簽呈予被告丙○○批示是否簽發擔保
      本票，簽呈轉呈予丙○○批示後，後續簽發本票之作業伊無置喙餘地，並無簽
      發本票及用印之權等語，並非虛詞。被告丁○○既無權決策亦未參與由何人擔
      任瀚風公司擔保本票之發票人，又未保管使用該公司之大小章，則盜用「甲○○」印章蓋印於本案三千萬元本票第二發票人一事，顯與其無涉。
    ６證人即自訴人員工子○○雖證稱：本案三千萬元空白本票是我交給瀚風公司業
      務員庚○○，之後由丁○○交還給我等語（見本院九十二年四月四日訊問筆錄
      第五頁、九十二年七月十五日訊問筆錄第五頁），然被告丁○○無權決策亦未
      參與由何人擔任瀚風公司擔保本票之發票人，又未保管使用該公司之大小章，
      已如前述，縱其基於業務主管之職務交還該紙本票予自訴人公司之子○○，亦
      不足以證明其有何偽以甲○○名義簽發擔保本票之事實。至於自訴人所舉其餘
      甲○○於另案中之辯詞、三千萬元之本票一張、甲○○之民事抗告狀、本院九
      十一年度自字第四四九號刑事判決、暨甲○○將印章交予被告丙○○保管、瀚
      風公司大小章須由被告丙○○同意始能用印等事證，僅足證明該三千萬元本票
      第二發票人部分遭人偽造之被害結果，均不足以證明被告丁○○即係加害行為
      之偽造人。此外，復查無其他積極證據足資認定被告丁○○涉有自訴人所指之
      偽造有價證券犯行，既不能證明被告丁○○犯罪，依法自應為無罪之諭知。
三、丙○○自訴不受理部分：
（一）按不得提起自訴而提起者，應諭知不受理之判決，刑事訴訟法第三百三十四條
      定有明文。又同一案件經檢察官依（刑事訴訟法）第二百二十八條規定開始偵
      查者，不得再行自訴；但告訴乃論之罪，經犯罪之直接被害人提起自訴者，不
      在此限，刑事訴訟法第三百二十三條第一項亦定有明文。次按自訴之性質及效
      力，係與公訴相同，故刑事訴訟法第三百二十三條第一項規定之立法目的，顯
      然在於限制自訴，一方面藉以防杜同一案件之重複起訴，俾免被告罹於雙重危
      險，另方面藉以防止同一案件既經不起訴復遭自訴，俾免訴訟結果發生矛盾。
      又公訴與自訴，就單一性案件之事實而言，俱有一部起訴效力及於全部之適用
      ，故此所謂同一案件，雖指同一被告之同一事實，但所謂同一事實，應包括在
      裁判上具有單一性不可分關係之事實上一罪及法律上一罪之全部事實，只須自
      訴之後案與偵查之前案所涉及之全部事實，從形式上觀察，如皆成罪，具有裁
      判上不可分之一罪關係，而前後二案之事實有部分相同時，即屬同一案件，而
      有本條項之適用，初不因前後案罪名有所差異或多寡不一，亦不因前案終結之
      不起訴處分已否確定，而受影響，此有最高法院八十七年臺上字第一二二七號
      判決可資參照。
（二）經查：
    １被告丙○○前因涉嫌偽造永興昌科技股份有限公司之支票，經該公司於九十一
      年一月二十二日向臺灣臺北地方法院檢察署提起告訴，經該署檢察官偵查後，
      於九十二年三月二十五日以九十一年度偵字第一四五二四號提起公訴，刻正繫
      屬於本院，此業據調取本院九十二年度訴字第七００號丙○○等偽造有價證券
      等案卷核閱無誤，並影印該案件之告訴狀及起訴書附於本院卷可稽（見本院卷
      第二七九至二八四頁）。查該案件之犯罪時間係九十年十月（起訴書誤載為九
      十一年十月），本案自訴人松景科技股份有限公司自訴被告丙○○偽造有價證
      券之犯罪時間則係九十年十月三十日，二者時間密接，方法相同，所犯又係構
      成要件相同之罪名，從形式上觀察，如皆成罪，具有裁判上不可分之一罪關係
      ，應屬同一案件。而自訴人松景科技股份有限公司就被告丙○○涉嫌偽造有價
      證券之同一案件向本院提起自訴之時間係告訴人永興昌科技股份有限公司提起
      告訴後之九十一年十一月二十八日，有蓋印本院收狀章戳之自訴狀可稽，且自
      訴人所自訴之偽造有價證券罪，又非屬告訴乃論之罪。揆諸前揭說明，自訴人
      不得對被告丙○○提起本件自訴，此部分爰不經言詞辯論，逕為諭知不受理之
      判決。
    ２末按刑事訴訟法第三百零三條第二款所謂已經提起公訴或自訴之案件在同一法
      院重行起訴，應為不受理之判決者，必須先起訴之案件係合法者始足當之，若
      先起訴之案件係不合法，則後起訴之案件，自無適用本條款規定之餘地，最高
      法院六十一年臺上字第三八七號著有判例可稽。查本案自訴雖較九十二年度訴
      字第七００號案件先繫屬於本院，惟本案自訴不合法，已如前述，是應無上開
      規定之適用，併予敘明。
據上論斷，應依刑事訴訟法第三百四十三條、第三百三十四條、第三百零一條第一項
，第三百零七條，判決如主文。
中      華      民      國    九十二    年      八     月     二十九    日
                                    臺灣臺北地方法院刑事第五庭
                                          法  官  吳靜怡
右正本證明與原本無異。
如不服本判決，應於判決送達後十日內，向本院提出上訴狀。
                                          書記官  游秀珠
中      華      民      國    九十二    年      八     月     二十九    日


司法院資訊處製作；財團法人民間司法改革基金會備份。
